【裁判字號】    95,台上,2924
【裁判日期】    950526
【裁判案由】    違反證券交易法
【裁判全文】
最高法院刑事判決            九十五年度台上字第二九二四號
    上  訴  人  台灣高等法院高雄分院檢察署檢察官
    上  訴  人
    即  被  告  乙○○
                        20號.
                丙○○
                        號
    上  訴  人  丁○○
                戊○○原名林.
                        號
                己○○
                        10號.
    被      告  甲○○
上列上訴人等因被告等違反證券交易法案件，不服台灣高等法院
高雄分院中華民國九十四年六月九日第二審更審判決（九十三年
度上更(二)字第三八一號；起訴案號：台灣屏東地方法院檢察署八
十五年度偵字第三八七０號、八十七年度偵字第八九九號），提
起上訴，本院判決如下：
    主  文
原判決撤銷，發回台灣高等法院高雄分院。
    理  由
本件原判決認定：郭廷才（另案審理）係屏東縣東港鎮信用合作
社（下稱東港信合社）理事主席，上訴人即被告丙○○自民國八
十三年三月間起擔任該社會計主任，均知悉李秀芬（另案審理）
以吳燕黃、郭惠琴、沈灼華、沈文虎、沈郭燕、莊廷雄、林美雲
、陳清梅、涂秀惠、蔡文儀、葉清我、葉邱素香、周銘陞、王玉
花、莊素連、鄭景峰、周良賜、陳朱米、陳天賜、陳莊春金、陳
貞妃及陳金山（下稱吳燕黃等二十二人）名義在洪福證券股份有
限公司東港分公司（下稱洪福東港分公司）開戶買賣股票，並在
東港信合社開立作為交割股款之活期存款帳戶。被告甲○○為東
港信合社總經理，於八十三年二月下旬請辭，由上訴人即被告乙
○○（原任副總經理；於八十二年八月起至八十三年二月止期間
兼任會計主任）自八十三年三月起續任總經理。甲○○、乙○○
、丙○○與郭廷才均為東港信合社領導主管人員，明知吳燕黃等
二十二人帳戶存款不足支付當日股票交割款，竟為營利，自八十
二年九月間起至八十三年十月初止，甲○○、乙○○及主辦會計
之丙○○，基於犯意聯絡，依郭廷才指示，以東港信合社在台灣
省合作金庫屏東支庫（下稱合庫屏東支庫）之定存單辦理質押及
向合庫屏東支庫以擔保透支方式，提供資金代墊實際由李秀芬操
作之吳燕黃等二十二人帳戶之買賣股票交割款。先後擔任主辦會
計人員即會計主任乙○○、丙○○，各與前後擔任匯兌員之黃婉
兒（已判處罪刑確定）、上訴人丁○○，支票存款承辦人即上訴
人戊○○，前後任出納之上訴人己○○與許雅萍、蔡雅玲及會計
員方錫仁（許雅萍、蔡雅玲、方錫仁已判處罪刑確定），均明知
交割日上午吳燕黃等二十二人存款帳戶存款不足支付交割股款，
竟共同基於明知為不實之事項，而填製會計憑證之概括犯意聯絡
，推由方錫仁依丙○○、乙○○等人之指示或洪福東港分公司人
員通知，於交割前一日或二日先以上揭定存單質押及擔保透支等
方式提出資金；黃婉兒、丁○○、戊○○則連續對洪福東港分公
司餘額交割款之匯款申請書（即關於東港信合社之原始會計憑證
）予以確認，而為不實事項之登錄填製；己○○、許雅萍、蔡雅
玲則連續虛偽填製交割股款之傳票（收入、支出傳票，即關於東
港信合社之記帳會計憑證），而劃撥轉帳至台灣證券交易所，以
代墊李秀芬所使用之吳燕黃等二十二人帳戶交割之股款，俟同日
下午，再由李秀芬將東港信合社代墊之交割股款匯還等情。因而
撤銷第一審關於丙○○、甲○○、乙○○、丁○○、戊○○、己
○○之無罪判決，改判各論處甲○○等共同連續主辦會計人員，
以明知為不實之事項，而填製會計憑證罪刑，固非無見。
惟查：(一)科刑之判決書，對於犯罪事實必須詳加認定，而後於理
由內敘明其認定犯罪事實所憑之證據，及其認定之理由，方足以
資論罪科刑。且犯罪之成立要件，究憑何項證據，足認為已達於
該程度，應於理由內有所闡明，否則即屬理由不備之違法。原判
決論處甲○○、乙○○、丁○○、戊○○、己○○、丙○○共同
連續主辦會計人員，以明知為不實之事項，而填製會計憑證罪刑
。固於事實欄記載甲○○等自八十二年九月間起至八十三年十月
初止，基於犯意之聯絡，共同在東港信合社之原始會計憑證及記
帳會計憑證上為不實記載等情。並於理由三說明應適用較有利於
甲○○等之八十四年五月十九日修正前商業會計法規定處罰云云
。惟甲○○等行為時商業會計法第二條、第十三條分別規定：「
本法所稱商業，謂以營利為目的之事業，其範圍依商業登記法及
公司法之規定」、「商業會計憑證分左列二類：一原始憑證：證
明事項之經過，而為造具記帳憑證所根據之憑證。二記帳憑證：
證明處理會計事項人員之責任，而為記帳所根據之憑證」。而東
港信合社是否符合該法所稱商業範圍？原判決就此攸關法律適用
前提之事項，事實欄內未為明白認定，亦未於理由欄內詳為說明
，逕予論處甲○○等違反商業會計法罪刑，自有理由不備之違法
。(二)科刑之判決書其宣示之主文，與所載之事實及理由必須互相
適合，否則即屬理由矛盾，其判決當然違背法令。原判決認定東
港信合社理事主席郭廷才於八十二年九月間起至八十二年十月初
止，與總經理甲○○、乙○○及會計主任丙○○，暨經辦會計業
務之丁○○、戊○○、己○○、黃婉兒、許雅萍、蔡雅玲、方錫
仁基於犯意之聯絡，共同實施原判決事實欄所載之犯行。並於理
由三說明甲○○等與郭廷才、黃婉兒、許雅萍、蔡雅玲、方錫仁
之間，有犯意聯絡及行為分擔，依刑法第三十一條第一項規定，
以共犯論等語。按甲○○等行為時商業會計法第四條規定：「本
法所稱商業負責人，除經理人或清算人外，並指左列各種人員：
一公司之行為董事、行為監察人或執行業務之股東。二合夥組織
之執行業務合夥人。三獨資商業之商業主人或其法定代理人」；
同法第六十六條規定：「商業負責人、主辦及經辦會計人員，有
左列各款情事之一者，處五年以下有期徒刑、拘役或一萬元以下
罰金：一以明知為不實之事項而填製會計憑證或記入帳冊者。二
故意使應保存之會計憑證、帳簿報表滅失毀損者。三意圖不法之
利益，而變造會計憑證、帳簿報表內容或撕毀其頁數者」。原判
決就甲○○等行為既適用上揭商業會計法第六十六條論罪處刑，
且認甲○○等依刑法第三十一條第一項規定與東港信合社負責人
郭廷才為共犯，主文內竟諭知甲○○等共同連續主辦會計人員，
以明知為不實之事項，而填製會計憑證罪，自有理由矛盾之違誤
。(三)無罪之判決，依法既應記載其理由，則對於被告被訴之事實
及其不利之證據資料，如何不足以證明被告犯罪，均應逐一詳述
其理由，否則即有判決不載理由之違法。依起訴書記載，檢察官
另指丙○○、甲○○、乙○○涉有幫助李秀芬犯修正前證券交易
法第一百五十五條第一項第四款、第一百七十一條罪嫌之行為。
原判決對於起訴書證據並所犯法條欄一(一)所列證據，如何不足以
證明丙○○、甲○○、乙○○有此部分犯行，未為任何說明，僅
於理由六(三)以尚查無李秀芬有違反證券交易法之犯罪確定云云，
遽認丙○○等此部分犯罪尚屬不能證明，亦有理由不備之違法。
(四)有罪之判決書，應於理由內記載認定犯罪事實所憑之證據。所
謂證據，舉凡犯罪行為之實施及態樣，與適用法律有關之一切證
據，均應詳為記載，否則即有理由不備之違法。原判決論處甲○
○等共同連續主辦會計人員，以明知為不實之事項，而填製會計
憑證罪刑。並於事實欄記載甲○○、乙○○、丙○○基於犯意聯
絡，依郭廷才指示由東港信合社代墊李秀芬以吳燕黃等二十二人
名義買賣股票之款項，乙○○、丙○○、丁○○、戊○○、己○
○則與黃婉兒、許雅萍、蔡雅玲、方錫仁基於以明知為不實之事
項，而填製會計憑證之概括犯意聯絡，由方錫仁依丙○○、乙○
○之指示或洪福東港分公司人員通知，以東港信合社之定期存單
質押或擔保透支等方式提出資金，並由丁○○、戊○○、己○○
、黃婉兒、許雅萍、蔡雅玲填載不實會計憑證等情。雖於理由二
(二)(三)(四)說明：丙○○與郭廷才顯有違法為不實之會計憑證登載之
犯意；丁○○、戊○○、丙○○、乙○○與黃婉兒、許雅萍、蔡
雅玲之間，關於交割程序之會計憑證為不實填製之違法商業會計
法之犯意聯絡，且方錫仁與丙○○之間，亦有犯意聯絡；己○○
及蔡雅玲、許雅萍與丙○○、乙○○之間，有填製不實會計憑證
之犯意聯絡云云。然甲○○如何與其他被告等及郭廷才、黃婉兒
、許雅萍、蔡雅玲、方錫仁具有犯意聯絡？甲○○等與郭廷才、
黃婉兒、許雅萍、蔡雅玲、方錫仁如何基於朝同一犯罪目的之意
思聯絡而實施犯行？原判決就此等攸關共同正犯認定之事項，未
為必要之說明，亦有理由不備之違誤。(五)判決不載理由者，當然
違背法令。所謂判決不載理由，係指依法應記載於判決理由內之
事項不予記載，或記載不完備者而言，此為刑事訴訟法第三百七
十九條第十四款上段之當然解釋。而有罪之判決書，對於被告有
利之證據不採納者，應說明其理由，復為刑事訴訟法第三百十條
第二款所明定。故有罪判決書對於被告有利之證據，如不加以採
納，必須說明其不予採納之理由，否則即難謂非判決不備理由之
違法。原判決認甲○○等在第一審提出財政部金融作業檢討委員
會第十五次會議討論第五案之說明，不足憑為有利甲○○等之認
定。雖於理由二(六)依財政部證券管理委員會八十五年四月十七日
台財證(三)第０一一五六號函（第一審卷(二)第一一０頁），說明
該委員會就此部分討論意見，仍認請各證券商確實依照台灣證券
交易所股份有限公司營業細則第八十二條規定辦理交割業務，並
無核准金融機關代墊交割股款之意等語。然依原判決認定之事實
，甲○○等犯罪時間為八十二年九月間起至八十三年十月初止，
上揭財政部證券管理委員會於八十五年四月十七日之函覆意見，
如何能有同一之適用？原判決未詳敘其理由，遽憑以認定甲○○
等所為辯解不足採，亦有理由不備之違法。以上或為檢察官及甲
○○等上訴意旨所指摘，或屬本院得依職權調查之事項，應認原
判決仍有撤銷發回更審之原因。至原判決關於丙○○、甲○○、
乙○○背信不另為無罪諭知部分，本乎審判不可分之原則，併予
發回，附此敘明。
據上論結，應依刑事訴訟法第三百九十七條、第四百零一條，判
決如主文。
中    華    民    國  九十五  年    五    月  二十六  日
                      最高法院刑事第十庭
                          審判長法官  洪  清  江
                                法官  石  木  欽
                                法官  李  伯  道
                                法官  林  勤  純
                                法官  蘇  振  堂
      本件正本證明與原本無異
                                      書  記  官
中    華    民    國  九十五  年    六    月    二    日
                                                      Ｌ


司法院資訊處製作；財團法人民間司法改革基金會備份。
